【裁判字號】    88,簡上,510
【裁判日期】    900309
【裁判案由】    確認通行權等
【裁判全文】
臺灣臺中地方法院民事判決  八十八年度簡上字第五一○號
    上  訴  人    甲○○
    訴訟代理人    張績寶律師
                  張繼準律師
    複  代理人    石娟娟律師
    被  上訴人    戊○○      .
                  丙○○      .
                  丁○○      .
    右三人共同
    訴訟代理人    乙○○      .
右當事人間請求確認通行權等事件，上訴人對於中華民國八十八年九月十五日本院台中簡易
庭八十七年度中簡字第二六五六號第一審判決提起上訴，本院判決如左：
    主      文
上訴駁回。
第二審訴訟費用由上訴人負擔。
    事      實
一、上訴人方面：
(一)聲明：
  1.原判決廢棄。
  2.右廢棄部分，被上訴人在第一審之訴駁回。
(二)陳述：除與原審判決書所載者相同茲予引用外，補稱：
  1.按土地因與公路無適宜之聯絡，致不能通常使用者，土地所有權人得通行周圍地以至公
    路，民法第七百八十七條第一項前段定有明文，土地是否不能為通常使用，應斟酌土地
    形狀、面積、位置及用途定之，經查，被上訴人所有坐落台中縣太平市○○段四三七之
    一地號土地（下稱系爭土地），目前種植水稻，其上方即北面有一碎石子路，稍彎曲，
    寬度約二點五公尺至三公尺不等，其西側亦有通路可達成功東路四五六巷口之現有馬路
    ，另該碎石子路東側部分，至路底起算約一百一十九公尺遠，亦有通路可至成功東路，
    該通路現今雖經他人建造房屋，並建有寬約四點五公尺之水泥基座，惟尚能供人行走，
    凡此，均經原審履勘屬實，並製有勘驗筆錄及地籍圖照片附卷可稽，惟原審漏未調查被
    上訴人就系爭土地之目前使用情形，僅以被上訴人擬就上開土地計畫搭建房舍，而審認
    前開碎石子路非僅能供汽車代步，容非最適宜之通路，遽謂被上訴人之系爭土地與公路
    無適宜之聯絡，揆諸首揭判決要旨，顯欠妥當。
  2.按鄰地通行權為鄰地所有權之擴張，其目的在解決與公路無適宜聯絡之土地之通行問題
    ，自應限於必要之程度，且應選擇對鄰地損害最少之處所為之。其目的並不在解決鄰地
    之建築上之問題，自不能僅以建築法或建築技術上之規定為立論之基礎。原審卻以：被
    上訴人所有之上開需役地，其地目雖為田，然其業經編列為太平都市計劃住宅區，有被
    上訴人所提出之台中縣太平市都市計劃土地使用分區證明書可證，且被上訴人就所有上
    開之土地，曾計劃欲搭建房舍，因該土地未面臨建築線，致無法申請建照等情，依現代
    普遍以汽車代步而言，則上開碎石子路，容非最適宜之通路等語，諭知上訴人敗訴之判
    決，其以系爭土地之現有通路即碎石子路無法通行汽車，逕謂被上訴人之土地無法與公
    路為適宜之聯絡，實係本末倒置、倒果為因。
  3.又原審以被上訴人所主張在上訴人系爭土地上開設道路通行之處所，乃位於上訴人土地
    東南側最角落處，距離最近成功東路四五六巷道路，亦僅約二公尺遠，而認對上訴人影
    響最小，位置亦屬適宜云云，而准許被上訴人就上訴人所有如附圖所示Ｂ部分面積零點
    零一零公頃土地開設道路通行，惟按民法第七百八十七條第二項關於鄰地通行權人應於
    通行必要範圍內，擇其周圍地損害最少之處所及方法為之之規定，依誠信原則，於民法
    第七百八十九條第一項所定袋地通行權之情形，亦有其適用，最高法院八十二年台上字
    第一０七八號著有判決可參，依建築法第四十四條規定：直轄市、縣市局政府應視當地
    實際情形規定建築基地最小面積之寬度及深度，建築基地面積畸零狹小不合規定者，非
    與鄰接土地地協議調整地形或合併使用，達到規定最小面積之寬度及深度，不得建築，
    另依台灣省畸零地使用規則第九條第一項規定：面積狹小基地非經補足所缺寬度、深度
    ，地界曲折之基地非經整理，均不得建築等規定，可知面積狹小之基地或地界曲折之基
    地，非與鄰接土地協議調整地形或合併使用，達到規定最小面積之寬度及深度，均不得
    建築，至於建築基地之最小寬度為何，可參照台灣省畸零地使用規則第三條之規定。就
    上所述，上訴人所有系爭四三七之一號土地，面積為零點零一七八公頃，形狀呈不規則
    ，地目雖為田，惟業經編列為太平都市計畫住宅區，有被上訴人提出之台中縣太平市都
    市計畫土地使用分區證明書附卷可參，換言之，上訴人所有系爭土地業已變更為一般建
    築用地，既為一般建築用地，自應善加利用以發揮最大經濟效用，次查，該土地面臨八
    米寬之成功東路四五六巷，其最小寬度為零點四公分，最小深度為一點七公分，如依附
    圖五百分之一比例尺換算，該土地實際最小寬度為二公尺，最小深度為八點五公尺，並
    未符合一般建築基地正面路寬超過七公尺至十五公尺之最小寬度三點五公尺，最小深度
    十四公尺之標準，故屬面積狹小之基地，揆諸上開說明，非與鄰地協議整地形成或合併
    使用，達到規定最小面積之深度及寬度，均不得建築，是若依原審見解，由被上訴人通
    行該畸零地，以達被上訴人建築房屋之目的，而置上訴人所有之土地於不顧，此非但前
    揭建築法令及台灣省畸零地使用規則之規定不符，而有圖利被上訴人之嫌，不符公平正
    義之原則，惟原審未審究上訴人所有系爭土地之性質，率以被上訴人之土地係屬袋地為
    由，依法自可通行上訴人土地以至公路，不僅有違背誠信原則，亦使上訴人之土地更呈
    不規則狀，影響其利用，不能謂對上訴人無損害，故原審認該路地面積位於上訴人土地
    東南側最角落處，對上訴人影響最小，實有可議。
  4.上訴人已就上訴人之土地及水利地清出一條路，且為既成道路，原審第一次到現場履勘
    時，尚可通行，第二次履勘現場時因不知被何人破壞，才造成勘驗時道路不通之情形，
    事實上仍係既成道路，而於同地段四三七之五地號上之鐵皮倉庫由上訴人之兄所建造，
    隨時均可拆除。
  5.被上訴人所有之係爭土地，事實上北側、西側、東側均有碎石子或田埂與外界相通，而
    與成功東路相通之碎石子路，被上訴人亦認為已通行多年，則依其歷年來即現在之使用
    方式（即種植水稻），顯然已有多處事宜之田埂或碎石子路可供其通行並進行農事之各
    項工作，實無需再損害上訴人之前開工作土地。且上訴人亦曾在碎石子路上舖柏油路，
    顯然該碎石子路已有供通行之公用地役權存在。
  6.被上訴人所有之前開土地若欲申請建築執照，必需依台灣省畸零地使用規則之規定，與
    同段即上訴人及上訴人之兄所有之同段四三七之一號及四三七之五號協議調整地形或合
    併使用方得建築乙情，業經台灣省建築師工會函覆可參，據此被上訴人起訴主張建築房
    屋一事，在未與上訴人及被上訴人之兄所有之二筆土地達成合併或調整地形前，實無法
    取得建築執照，則其前開起訴主張因欲蓋房舍，必須在上訴人所有土地闢建四公尺寬之
    道路，以利通行乙情，顯然已無其必要性，換言之，被上訴人系爭土地既無法興建房舍
    ，自無須闢建四公尺寬之道路以供其通行使用。
(三)證據：援用原審之立證方法。並聲請向台中市建築師工會，請其就太平市○○段四三七
    號土地欲申請建照時，依台灣省畸零地使用規則第九條第一項及建築法第四十四條之規
    定，是否須與同段四三七之一號及四三七之五地號土地協議調整地形，合併使用，否則
    不得建築。並提出台中縣太平地政事務所土地複丈成果圖標示圖二份、台灣省台中農田
    水利會公告影本一份、照片三幀為證，復聲請訊問證人羅朝文、羅得全、羅鐘雄。
二、被上訴人方面：
(一)聲明：駁回上訴。
(二)陳述：除與原審判決書所載者相同茲予引用外，補稱：
  1.上訴人所有系爭四三七之一地號土地，既屬面積狹小之基地，必須與北方鄰地同段四三
    六地號水利地，及同段四三三地號案外人陳滿枝之土地合併使用，方能發揮最大經濟效
    益，倘若以地易地，就被上訴人一方來說，一條筆直之鄰界，中間部分勢必造成偌大之
    缺陷，必然會造成往後之整體規劃，實乃不當，因信平段四三七地號土地之東方同地段
    四三八地號土地被上訴人丙○○，亦屬被上訴人所有。
  2.又如上訴人所言，上訴人所有系爭土地之北面有一碎石子路稍彎曲，寬度約二點五至三
    公尺不等，四三六地號水利地，通往西側之成功東路四五六巷口之公路等之說，然若依
    上訴人所言，被上訴人若由四三六地號水利地通往西側之成功東路四五六巷口，然而往
    後此水利地必形成現有道路，進而勢必截斷同地段四三三號陳滿枝之土地，扼殺上訴人
    四三七之一等二筆土地之開發，與上訴人所稱之畸零地必須與鄰地合併使用之說，實乃
    謬論，又此農田水利地所有權人，台中農田水利會，於民國八十七年六月三十日已舉辦
    首次公開招標（結果為流標），有招標公告通知函為證，又此水利地、農田水利地，亦
    拒絕任何人通行該地。
  3.與系爭地同段四三六地號水利地其中間線位置設有泥樁，其上並架設有刺鐵絲網，則以
    上開中心線為準，該中心線與上訴人相鄰處之水利地，目前為上訴人占有，經上訴人於
    八十九年元旦左右雇用推土機將其推平，而該處中心線位置之另外一方水利地則由案外
    人陳滿枝（即同系爭地段四三三號所有人）所占用，另延續上開中心線至被上訴人系爭
    土地，於中心線與被上訴人所有系爭土地相鄰之水利地，目前為被上訴人所占用，被上
    訴人於八十六年將此部分舖設碎石子路，而上開各為兩造及案外人陳滿枝所占用之水利
    地，其年限均各達四十年以上。
  4.目前同地段四三六地號土地是被上訴人於八十六年元月間舖設為石頭路，原先僅係田埂
    ，經清理之後，已有四米到五米道路（其中包括二米之水利地）可供通行，且只要不堵
    車，被上訴人自可通行，但因水利局並不同意被上訴人通行，故被上訴人仍主張原通行
    之處。舖設好不到一週，上訴人即水利地之占有人陳滿枝均表示反對，故上訴人始將之
    清除，留下被上訴人土地與旁之水利地部分。
  5.上訴人於同段四三七之五土地上之土地建物，未與被上訴人之系爭土地進行合併或調整
    ，仍興建廠房，且建蔽率達百分之百，故上訴人未依台灣省畸零地使用規則之規定興建
    廠房，即有違法之嫌。
  6.被上訴人已有同段四三七地號土地目前雖種植水稻，然其業已編列為大平市都市計劃住
    宅區，本可興建住宅，然上訴人之土地係分割自被上訴人之土地，而未分割前，該整筆
    土地有面臨計劃道路，嗣因分割結果，致被上訴人之土地，成為與公路無適宜聯絡之袋
    地，固原判決認被上訴人應有忍受上訴人通行之義務，以適合一般自用小客車及農用機
    械出入之所需。
(三)證據：援用原審之立證方法，並提出台中縣太平市○○段四三八地號土地所有權狀影本
    一紙、中興東路照片二幀、同段四三七之一、四三七、四三六交界地照片一張、同段四
    三七之五地號土地上之工廠照片四幀為證。
三、本院依職權到場履勘，並依職權向台中縣政府函查台中縣太平市○○段緊鄰同段四三七
    地號及四三七之一地號部分土地，是否有既成道路之事實。
    理      由
一、兩造爭執要旨：
(一)被上訴人起訴主張上訴人所有系爭土地，係於七十六年十一月十八日分割自被上訴人等
    四人共有坐落同段四三七地號土地，並於七十六年十一月二十五日完成分割登記，嗣因
    前揭土地分割之結果，致被上訴人所有之上揭土地，成為與公路無適宜聯絡之袋地，非
    橫越上訴人所有之系爭土地，無法通行至附近之公路。而被上訴人所共有之前開土地，
    目前雖現供種植水稻之用，然該地已編列為住宅區，被上訴人擬就該土地申請建築房舍
    使用，並已委請第三人加以規劃設計，亟須通行上訴人所有系爭土地，以達附近之公路
    ，而被上訴人多次向上訴人懇求同意闢設四公尺寬之通路（被上訴人所有系爭土地，距
    離最近道路即成功東路巷道，亦僅約二公尺）以供通行，詎上訴人均加以拒絕。故被上
    訴人自有訴請確認通行上訴人所有系爭土地之必要，而被上訴人所有上開土地，因擬申
    請建築房舍使用，為適合一般自用小客車及農用機械出入之所需，自應以四公尺寬較為
    適當；另原告所要求通行上訴人所有系爭土地，係位於該土地之東南側最角落處，應屬
    對被上訴人所有系爭土地之損害最少，爰訴請確認被上訴人就上訴人所有坐落台中縣太
    平市○○段四三七之一地號，如附圖所示Ｂ部分面積○˙○○一○公頃之土地有通行權
    存在，並准被上訴人就如附圖所示Ｂ部分面積○˙○○一○公頃土地開設道路通行。
(二)上訴人則以被上訴人所有土地，緊鄰現屬台灣省台中農田水利會所有同段第四三六地號
    水利地，而被上訴人之土地，前均係由該碎石子路之水利地通行，且長達三十餘年，故
    被上訴人之土地對外尚有上開適宜之道路，足供通行至公路，自非屬袋地。又被上訴人
    雖稱擬就其所有土地申請房舍使用，惟並未見其備妥相關文件申請，且被上訴人所有之
    前開土地若欲申請建築執照，必需依台灣省畸零地使用規則之規定，與同段即上訴人及
    上訴人之兄所有之同段四三七之一號及四三七之五號土地協議調整地形或合併使用方得
    建築，據此被上訴人欲建築房屋，在未與上訴人及被上訴人之兄土地達成合併或調整地
    形前，實無法取得建築執照，則其前開起訴主張因欲蓋房舍，必須在上訴人所有土地闢
    建四公尺寬之道路，以利通行之說，顯然已無其必要性，再就上開碎石子路於原審第二
    次至現場履勘時，靠近四五六巷口之通路雖遭他人阻塞，然上訴人就該碎石子路既已通
    行達三十餘年，應已取得所謂公用地役權，被上訴人自得本於公用地役權之關係，依法
    加以排除障礙，即可再加以通行，被上訴人所有之系爭土地，目前種植水稻，其上方即
    北面有一碎石子路，稍彎曲，寬度約二點五公尺至三公尺不等，其西側亦有通路可達四
    五六巷口之現有馬路，另該碎石子路東側部分，自路底起算約一百一十九公尺遠，亦有
    通路可至成功東路，該通路現今雖經他人建造房屋，並建有寬約四點五公尺之水泥基座
    ，惟尚能供人行走，原審漏未調查被上訴人就系爭土地之目前使用情形，僅以被上訴人
    擬就上開土地計畫搭建房舍，而審認前開碎石子路非僅能供汽車代步，容非最適宜之通
    路，遽謂被上訴人之系爭土地與公路無適宜之聯絡，揆諸首揭判決要旨，顯欠妥當等語
    以資抗辯。
二、經查，被上訴人主張上訴人所有上開系爭土地，係於七十六年十一月十八日分割自被上
    訴人等四人共有坐落同段四三七地號土地，並於七十六年十一月二十五日完成分割登記
    ，業據其提出土地登記簿謄本及地籍圖謄本為證，且為上訴人所不爭執，堪信為真，次
    查，上訴人抗辯：其已就上訴人之土地及水利地清出一條路，且為既成道路，原審第一
    次到現場履勘時，尚可通行，第二次履勘現場時因不知被何人破壞，才造成勘驗時道路
    不通之情形，而被上訴人所有之系爭土地，事實上北側、西側、東側均有碎石子或田埂
    與外界相通，而與成功東路相通之碎石子路，被上訴人亦認為已通行多年，則依其歷年
    來即現在之使用方式（即種植水稻），顯然已有多處適宜之田埂或碎石子路可供其通行
    並進行農事之各項工作，實無需再損害上訴人之前開工作土地。且上訴人亦曾在碎石子
    路上舖柏油路，顯然該碎石子路已有供通行之公用地役權存在等語，並聲請訊問證人羅
    朝文、羅得全、羅鐘雄到庭作證，然經本院依職權向台中縣政府函查台中縣太平市○○
    段緊鄰同段四三七地號及四三七之一地號部分土地，是否有既成道路之事實，台中縣政
    府函覆，台中縣太平市○○段四三六地號毗鄰同段四三七地號即四三七之一地號土地，
    經會同台中縣太平市公所實地勘查結果認：前開地號土地內並無「供公眾使用巷道」，
    此有台中縣政府九十年一月十八日九十府建城字第一０八四三號函在卷足參，足見上訴
    人所辯稱其已就上訴人之土地及水利地清出一條既成道路云云，尚非有據。
三、次按直轄市、縣市局政府應視當地實際情形規定建築基地最小面積之寬度及深度，建築
    基地面積畸零狹小不合規定者，非與鄰接土地地協議調整地形或合併使用，達到規定最
    小面積之寬度及深度，不得建築，建築法第四十四條訂有明文，另面積狹小基地非經補
    足所缺寬度、深度，地界曲折之基地非經整理，均不得建築，台灣省畸零地使用規則第
    九條第一項亦有明文，固可知面積狹小之基地或地界曲折之基地，非與鄰接土地協議調
    整地形或合併使用，達到規定最小面積之寬度及深度，均不得建築，至於建築基地之最
    小寬度為何，可參照台灣省畸零地使用規則第三條之規定。上訴人復抗辯：其所有系爭
    四三七之一號土地，面積為零點零一七八公頃，形狀呈不規則，地目雖為田，惟業經編
    列為太平都市計畫住宅區，有被上訴人提出之台中縣太平市都市計畫土地使用分區證明
    書附卷可參，被上訴人對此亦不為爭執，雖可信為真，上訴人又抗辯：該土地面臨八米
    寬之成功東路四五六巷，其最小寬度為零點四公分，最小深度為一點七公分，如依附圖
    五百分之一比例尺換算，該土地實際最小寬度為二公尺，最小深度為八點五公尺，並未
    符合一般建築基地正面路寬超過七公尺至十五公尺之最小寬度三點五公尺，最小深度十
    四公尺之標準，故屬面積狹小之基地，揆諸上開說明，非與鄰地協議整地形或合併使用
    ，達到規定最小面積之深度及寬度，均不得建築等語，縱使其所述為真，系爭上訴人所
    有之四三七之一號土地，最小寬度為二公尺，最小深度為八點五公尺，其為符合一般建
    築基地正面路寬超過七公尺至十五公尺之最小寬度三點五公尺，最小深度十四公尺之標
    準，與鄰地協議整地形或合併使用，達到規定最小面積之深度及寬度，始得建築，則僅
    需增加寬度一點五公尺，深度五點五公尺即可，而位於系爭土地旁之同段四三七地號土
    地，固為最佳配合協議整地形成或合併使用之地，然就增加之寬度及深度，並非必須將
    同段四三七地號土地之全部配合，始得始系爭土地達到最小面積之限制，蓋被上訴人所
    共有之四三七地號土地面積為五百七十四平方公尺（此有被上訴人提出之土地登記謄本
    影本附卷足參），就此觀之，系爭土地僅需被上訴人提供其中一部份土地，即可達到目
    的。本件雖經上訴人聲請本院向台灣省建築師公會台中市辦事處函查關於被上訴人所共
    有之四三七地號土地卻申請建照執照時，是否依照上開之規定，應與同段四三七之一及
    四三七之五地號土地協議調整地形或合併使用？經該公會函覆結果認：系爭四三七地號
    土地卻申請建照執照時，應依照台灣省畸零地使用規則與同段四三七之一及四三七之五
    地號土地協議調整地形或合併方得建築，此固有該公會八十九年九月三十日台建師中字
    第四三四號函在卷足參，惟查，被上訴人所共有之四三七地號土地並未面臨道路，則其
    即無法依台灣省畸零地使用規則第三條之規定，就所面臨之道路正面路寬之寬度，定其
    最小寬度及最小深度，而該土地既未面臨道路，於聲請建築時，自無法就其建築基地與
    建築線相連接〔所謂建築線可參照建築法第四十八條第一項所規定之直轄市、縣（市）
    （局）主管建築機關所應指定以公告道路之境界線為建築線之規定〕，依法則無法申請
    建築，故依上開函文即因此原因，而認定被上訴人所共有之四三七地號土地須與有建築
    線之同段四三七之一及四三七之五地號土地協議調整地形或合併方得建築，惟此等情形
    係以被訴上訴人所共有之四三七地號土地並無任何對外通行道路之情形，然若該土地另
    取得確定之通行道路，自非可一概而論，故同段四三七地號土地如經取得有對外之通路
    ，即可依法申請建築，上訴人主張被上訴人所有之土地不得建築，尚不足採。而被上訴
    人所共有之四三七地號土地於取得確定之通行道路後，亦非必然以該土地之全部為建築
    ，此可參照被上訴人於原審所提出之申請農舍使用之估價單及設計圖可知，將來欲建築
    時，並非不得並同考量系爭土地因畸零地而需與鄰地協議調整地形或合併使用之問題，
    更何況縱使被上訴人將其共有土地全部均為建築，上訴人所有系爭土地如符合台灣省畸
    零地使用規則第九條第一項第二款之規定，亦可經縣市政府主管建築機構查勘認定後，
    排除其不得建築之限制，是據此而言，尚難認為對上訴人有何重大之損害。
四、再按土地因與公路無適宜之聯絡，致不能為通常使用者，土地所有人得通行周圍地以至
    公路。又因土地一部之讓與或分割，致有不通公路之土地者，不通公路土地之所有人，
    因至公路僅得通行受讓人或讓與人或他分割人之所有地，民法第七百八十七條第一項前
    段、第七百八十九條第一項定有明文。復按民法第七百八十七條第一項所謂土地與公路
    無適宜之聯絡，致不能為通常之使用，其情形不以土地絕對不通公路為限，即土地雖非
    絕對不通公路，因其通行困難以致不能為通常之使用時，亦應許其通行周圍之土地以至
    公路，最高法院五十三年台上字第二九九六號著有判例可循，而土地所有人因上開情形
    有通行權，應於通行必要之範圍內，擇其周圍地損害最少之處所即方法為之，且有通行
    權人於必要時，得開設道路，民法第七百八十七條第二項及第七百八十八條前段亦分別
    定有明文，經查，被上訴人所有上開土地，目前種植水稻，其上方即北面僅有一碎石子
    路，稍彎曲，寬度約為二˙五公尺至三公尺寬不等，而該碎石子路部分為台灣省台中農
    田水利會所有同段第四三六地號之水利地，另部分為上訴人所有系爭土地，其西側，於
    原審法院第一次前往勘驗時，雖有通路可達四五六巷口現有馬路，然其距離約為五十二
    公尺遠，而經原審法院再次前往勘驗時，該西側通路目前業經封閉，已無法通行；另該
    碎石子路東側部分，自路底起算約需一一九公尺遠，始得至可通行汽車之成功東路，而
    該通路現今已經他人建造房屋，並僅建有寬約四十五公分之水泥基座，僅能供人行走，
    並無法通行汽車，業經原審分別二次履勘現場屬實，並製有勘驗筆錄及地籍圖照片附卷
    可稽。然其後再經本院到現場履勘之時，上開封閉之西側通路，為石子路，可通行至成
    功東路四五六巷，並無阻礙，業據本院勘驗屬實，並製有勘驗筆錄可參，而上訴人復主
    張：被上訴人所有系爭四三七地號土地，其原本所通行之道路以系爭土地北側、西側、
    東側均有之碎石子或田埂與外界相通，而與成功東路相通之碎石子路，雖被上訴人亦認
    為已通行多年，則依其歷年來即現在之使用方式（即種植水稻），縱認其所辯屬實，然
    其所通行者，亦同為他人之土地，且無所謂之既成道路之情形，亦難認屬適宜之聯絡，
    則本件被上訴人所共有之上開土地係屬袋地，依法自得通行上訴人之系爭土地到達馬路
    ，而被上訴人土地已編列為都市計劃住宅區，欲供建築房舍之用，並無任何適宜之既成
    通路以供通行，則其依上揭規定，自有必要在被告土地上開設道路通行。而本件被上訴
    人所主張在上訴人系爭土地上開設道路通行之處所，乃位於被告土地東南側最角落處，
    距離最近成功東路四五六巷道路，亦僅約二公尺遠，有卷附地籍圖謄本可稽及經本院履
    勘現場屬實，其對被告影響較小，位置亦應屬適宜，又其開設道路之寬度，衡諸一般汽
    車通行會車之所需，被上訴人主張其應有之寬度應為四公尺寬，亦為適當。
五、綜上所述，本件上訴人之主張為可採，上訴人所辯均無可取，被上訴人主張依據袋地通
    行權之相關法律關係，訴請確認就上訴人所有坐落台中縣太平市○○段四三七之一地號
    ，如附圖所示Ｂ部分面積○˙○○一○公頃之土地有通行權存在，並准上訴人就如附圖
    所示Ｂ部分面積○˙○○一○公頃土地開設道路通行，為有理由，應予准許。是則原審
    判決上訴人勝訴，於法並無不合，上訴意旨指摘原判決不當，求予廢棄改判，為無理由
    ，應予駁回其上訴。
六、據上論結，本件上訴為無理由，依民事訴訟法第四百三十六條之一第三項、第四百四十
    九條第一項、第二項、第七十八條，判決如主文。
中        華        民        國   九十     年      三       月      九       日
                            臺灣臺中地方法院民事第三庭
~B審判長法官  張瑞蘭
~B法      官  楊國精
~B法      官  許石慶
右為正本係照原本作成
不得上訴。
中        華        民        國   九十     年      三       月     十二      日
~B法院書記官


司法院資訊處製作；財團法人民間司法改革基金會備份。
